ACORDAO-COMPLETO-2528169

ACÓRDÃO 833/2022 ATA 13/2022 - PLENÁRIO

VISTOS, relatados e discutidos estes autos de embargos de declaração opostos por Luiz Sérgio Nogueira, em face do Acórdão 785/2021-TCU-Plenário, que negou provimento aos recursos de reconsideração interpostos pelo embargante e por Francisco Zacarias Cordeiro de Miranda, José dos Passos Nogueira, Constran S.A - Construções e Comércio e STE Serviços Técnicos de Engenharia S.A, em face do Acórdão 173/2019-TCU-Plenário;
ACORDAM os ministros do Tribunal de Contas da União, reunidos em Sessão do Plenário, ante as razões expostas pelo relator, em:
9.1. conhecer dos embargos de declaração, com fulcro nos arts. 32, inciso II, e 34 da Lei 8.443/1992, c/c o art. 287 do Regimento Interno, para, no mérito, rejeitá-los, mantendo a decisão recorrida em seus exatos termos.
9.2. dar ciência da presente decisão ao Sr. Luiz Sérgio Nogueira e à Valec Engenharia Construções e Ferrovias S.A.

Embargos de declaração opostos em face do acórdão que negou provimento aos recursos de reconsideração interpostos pelo recorrente e outros responsáveis contra a decisão inicial, que julgou irregulares suas contas, condenou-o em débito e aplicou-lhe a multa prevista no art. 57 da Lei 8.443/1992, em razão de superfaturamento no contrato firmado para a construção do Lote 4 da Ferrovia Norte-Sul.

3. Recorrente: Luiz Sérgio Nogueira (XXX.485.378-XX).

13.1. Ministros presentes: Ana Arraes (Presidente), Benjamin Zymler, Augusto Nardes, Bruno Dantas, Vital do Rêgo (Relator) e Antonio Anastasia.
13.2. Ministro-Substituto convocado: Weder de Oliveira.

ACORDAO-COMPLETO-2564338

Acórdão 2711/2022 - Plenário

FRANCISCO ZACARIAS CORDEIRO DE MIRANDA

JOSE DOS PASSOS NOGUEIRA

STE SERVICOS TECNICOS DE ENGENHARIA SA

VITAL DO RÊGO

Ministro Vital do Rêgo.

Cuidam os autos de embargos de declaração opostos por Luiz Sérgio Nogueira em face do Acórdão 785/2021-TCU-Plenário, que negou provimento ao recurso de reconsideração interposto pelo ora embargante e outros responsáveis. 
2.	O recurso de reconsideração em comento foi interposto contra o Acórdão 173/2019-TCU-Plenário (mantido pelo Acórdão 931/2019-TCU-Plenário em sede de embargos de declaração) , por meio do qual o Tribunal, entre outras deliberações, julgou irregulares as contas do Sr. Luiz Sérgio Nogueira e de outros responsáveis, condenou-os, solidariamente, ao pagamento do débito apurado em razão de superfaturamento no contrato firmado para construção do lote 4 da Ferrovia Norte-Sul, aplicou-lhes multa com fundamento no art. 57 da Lei 8.443/1992 e os inabilitou para o exercício de cargo em comissão ou função de confiança no âmbito da Administração Pública por um período de oito anos.
3.	Nesta fase processual, o embargante alega omissão do acórdão embargado quanto ao argumento de que a decisão foi calçada somente em informações do acordo de leniência e institutos análogos. Argumenta, em síntese, que (peça 329) :
o ato de agir como procurador, retirar edital, assinar contrato, assinar termo aditivo e ordem de serviço não são ilegais;
o simples fato de assinar os contratos, mesmo na condição de procurador, não é suficiente para implicar a responsabilidade solidária do signatário;
a irregularidade estaria no suposto superfaturamento havido em momentos processuais distintos, nos quais atuação do embargante restou fragilmente caracterizada em parcas menções apostas em acordos de leniência e colaboração premiada;
a decisão afirmou existirem outros elementos aptos a demonstrar a participação do responsável no evento antieconômico, mas não os apresentou, estando aí a omissão; e
na prática, os argumentos da colaboração premiada foram usados como única prova para condenação do embargante, o que seria incompatível com o ordenamento jurídico pátrio, e apresenta alguns pareceres e decisões nesse sentido.
4.	Ao fim, requer "o conhecimento e acolhimento dos presentes embargos para sanar a omissão no tocante a não demonstração dos elementos aptos a ensejar a condenação do Embargante, diferentes do acordo de leniência, com o necessário efeito infringente para afastar a condenação imposta ao Embargante".
	É o relatório.

Guilherme Gonçalves Martin (OAB/DF 42.989), Bruno Silva Campos (OAB/DF 17.509) e outros.

Procurador Rodrigo Medeiros de Lima.

TOMADA DE CONTAS ESPECIAL. SUPERFATURAMENTO. LOTE 4 DA FERROVIA NORTE-SUL. GOIÁS. CONTAS IRREGULARES. DÉBITO. MULTA. INABILITAÇÃO. SOLICITAÇÃO DE ARRESTO DE BENS. RECURSOS DE RECONSIDERAÇÃO. NEGATIVA DE PROVIMENTO. EMBARGOS DE DECLARAÇÃO. CONHECIMENTO. INEXISTÊNCIA DAS FALHAS ARGUÍDAS. REJEIÇÃO.

TOMADA DE CONTAS ESPECIAL (TCE)

Secretaria de Recursos (Serur); Secretaria Extraordinária de Operações Especiais em Infraestrutura (SeinfraOperações).

Cuidam os autos de embargos de declaração opostos por Luiz Sérgio Nogueira em face do Acórdão 785/2021-TCU-Plenário, que negou provimento ao recurso de reconsideração interposto pelo ora embargante e por outros recorrentes. 
O recurso de reconsideração em comento foi interposto contra o Acórdão 173/2019-TCU-Plenário, mantido pelo Acórdão 931/2019-TCU-Plenário em sede de embargos de declaração. A decisão inicial julgou irregulares as contas do Sr. Luiz Sérgio Nogueira e de outros responsáveis, condenou-os em débito e aplicou-lhes a multa prevista no art. 57 da Lei 8.443/1992, além da penalidade de inabilitação para o exercício de cargo em comissão ou função de confiança no âmbito da Administração Pública Federal para o embargante, por um período de oito anos.
As condenações são decorrentes de irregularidades constatadas nas auditorias realizadas no âmbito dos Fiscobras de 2008 e 2010 nas obras da Ferrovia Norte-Sul (FNS) , em especial no Contrato 13/2006, firmado entre a Valec Engenharia, Construções e Ferrovias (Valec) e a empresa Constran S.A. Construções e Comércio, para a construção do lote 4 dessa ferrovia, em trecho de 108 quilômetros situado entre o Pátio de Santa Izabel e o Pátio de Uruaçu, ambos no Estado de Goiás. O referido ajuste foi celebrado em 15/9/2006, pelo valor inicial de R$ 245.513.767,25, e rescindido antes do seu término.
Em síntese, as irregularidades apuradas podem ser resumidas em superfaturamento por preços excessivos e superfaturamento por quantidade medida e paga em desacordo com o de fato executado. Pelo superfaturamento por preços excessivos, foram condenados, entre outros responsáveis, a Constran S.A., por beneficiar-se de atos de corrupção e de conluio na Concorrência 8/2004 e na assinatura do Contrato 13/2006, e o Sr. Luiz Sérgio Nogueira, representante da Constran, por participação em tais atos.
Nesta fase processual, o recorrente alega omissão do acórdão embargado quanto ao argumento anteriormente apresentado de que a decisão foi calçada somente em informações do acordo de leniência e institutos análogos. Argumenta, em síntese, que (peça 329) :
o ato de agir como procurador, retirar edital, assinar contrato, assinar termo aditivo e ordem de serviço não são ilegais;
o simples fato de assinar os contratos, mesmo na condição de procurador, não é suficiente para implicar a responsabilidade solidária do signatário;
a irregularidade estaria no suposto superfaturamento havido em momentos processuais distintos, nos quais a atuação do embargante restou fragilmente caracterizada em parcas menções apostas em acordos de leniência e colaboração premiada;
a decisão afirmou existirem outros elementos aptos a demonstrar a participação do responsável no evento antieconômico, mas não os apresentou, estando aí a omissão; e
na prática, os argumentos da colaboração premiada foram usados como única prova para condenação do embargante, o que seria incompatível com o ordenamento jurídico pátrio.
Ao fim, o embargante apresenta alguns pareceres e decisões acerca da insuficiência dos depoimentos de outros delatores, como única prova, para a condenação de determinado responsável.
Nesse sentido requer "o conhecimento e acolhimento dos presentes embargos para sanar a omissão no tocante a não demonstração dos elementos aptos a ensejar a condenação do Embargante, diferentes do acordo de leniência, com o necessário efeito infringente para afastar a condenação imposta ao Embargante".

II
Os embargos são tempestivos e, por atenderem aos requisitos de admissibilidade dispostos nos arts. 32, inciso II, e 34 da Lei 8.443/1992, podem ser conhecidos. Contudo, não merecem acolhida.
Não vislumbro no acórdão recorrido a omissão alegada. Pelo contrário, a questão foi amplamente debatida nesta Corte de Contas, tendo sido objeto dos pareceres do auditor (peça 290, p.17-30) , do diretor substituto (peça 291, p. 2-7) e do secretário da unidade instrutiva (peça 292, p. 7) , além de também ter sido abordada no parecer do Ministério Público junto ao TCU (peça 299, p. 7-9) .
Por último, no voto que fundamentou o Acórdão 785/2021-TCU-Plenário, agora embargado, recapitulei os argumentos apresentados sobre o tema nos pareceres precedentes e decidi por adotar aqueles constantes do parecer do diretor substituto e do MPTCU como minhas razões de decidir, mantendo a condenação do Sr. Luiz Sérgio Nogueira.
Conforme destaquei na ocasião, entre os parágrafos 44 a 56 daquele voto, a condenação do responsável não se fundamentou exclusivamente nas informações "apostas em acordos de leniência e colaboração premiada", como intenta demonstrar o embargante.
A condenação é sim consequência de atos concretos praticados por ele, em nome da Constran, entre os anos de 2004 e 2009, tendo tido participação direta na Concorrência 8/2004 e no Contrato 13/2006. Relembro que o Sr. Luiz Sérgio Nogueira retirou o edital da Concorrência, assinou o contrato, a ordem de serviço e três termos de aditamentos.
O embargante estaria correto ao afirmar que "os atos de agir como procurador, retirar edital, assinar contrato, assinar termo aditivo e ordem de serviço não são ilegais", se tais atos tivessem sido praticados em um certame sem irregularidades. Todavia, tem-se uma licitação com cláusulas restritivas de competitividade, na qual houve a atuação do cartel que operou na Valec, e um contrato com preços acima dos de mercado.
Nesse cenário, os atos praticados pelo recorrente contribuíram para a consecução da irregularidade, que teve como consequência prejuízo ao erário. Isto porque, caso o contrato com sobrepreço não tivesse sido assinado, não haveria superfaturamento. Desse modo, foram atendidos os três requisitos necessários para a condenação de um responsável no âmbito desta Corte de Contas: a prática de ato ilícito, a presença de dolo ou culpa e o nexo de causalidade.
Ainda que se desconsiderem as informações trazidas no acordo de leniência celebrado entre a empresa Construções e Comércio Camargo Corrêa S.A. com o Conselho Administrativo de Defesa Econômica (Cade) e com o Ministério Público Federal (peças 38 a 40) , afastando o dolo do recorrente ali descrito, permaneceria a culpa. Pertinente, portanto, a manutenção de sua condenação.
Em verdade, a linha argumentativa apresentada pelo embargante evidencia seu inconformismo com os termos da deliberação questionada e sua intenção de rediscutir o mérito do julgado, o que não se coaduna com a via estreita dos embargos declaratórios. A omissão alegada não se confirma.
Diante dos fatos, proponho rejeitar os presentes embargos declaratórios, mantendo o acórdão recorrido em seus exatos termos.
Ante o exposto, voto para que o Tribunal adote a deliberação ora submetida ao Colegiado.
TCU, Sala das Sessões, em 13 de abril de 2022.
Ministro VITAL DO RÊGO 
Relator